臺灣彰化地方法院民事判決　八十九年度訴字第一○八八號
　　原　　　告　丙 ○ ○
　　被　　　告　丁 ○ ○
　　訴訟代理人　癸 ○ ○
　　被　　　告　戊 ○ ○
　　　　　　　　己 ○ ○
　　　　　　　　庚　　○
　　訴訟代理人　壬 ○ ○
　　被　　　告　乙 ○ ○
　　訴訟代理人　甲 ○ ○
　　被　　　告　辛 ○ ○
右當事人間分割共有物事件，本院判決如左：
    主      文
兩造共有坐落彰化縣花壇鄉○○○○段七一四地號（重測前為三家春段五六○地號）
、旱、面積一○、一○七．九七平方公尺土地應分割為如附圖即彰化縣彰化地政事務
所九十一年三月四日土地複丈成果圖方案乙所示：編號Ｇ部分面積一二六三．五○平
方公尺由被告戊○○、辛○○（方案圖上載顧陳阿足應更正為辛○○）共同取得，應
有部分各二分之一；編號Ｈ、Ｉ、Ｊ部分面積各一二六三．五○平方公尺，依序由被
告庚○、原告丙○○、被告己○○取得；編號Ｋ部分面積一二六三．四九平方公尺，
由被告乙○○取得；編號Ｌ部分面積三七九○．四八平方公尺由被告丁○○取得。
訴訟費用由負擔由被告丁○○負擔八分之三，被告己○○、庚○、乙○○各負擔八分
之一，被告戊○○、辛○○各負擔十六分之一，餘由原告負擔。
    事實及理由
一、原告起訴主張：坐落彰化縣花壇鄉○○○○段七一四地號（重測前為三家春段五
    六○地號）、旱、面積一○、一○七．九七平方公尺土地，為兩造共有，各共有
    人應有部分，被告丁○○為八分之三，伊與被告己○○、庚○、乙○○各為八分
    之一，被告戊○○、辛○○各為十六分之一。茲該筆土地兩造間並無不分割期限
    之約定，亦無依物之使用目的不能分割之情形，惟無法協議為分割等情，為此訴
    請裁判分割，求為按如附圖所示方案甲所示方法分割之判決。
二、被告均表示同意分割，惟就分割方法部分，被告丁○○、戊○○、己○○、庚○
    、辛○○均陳稱：請按如附圖方案丙所示方法分割（附圖分得人顧陳阿足更正為
    辛○○，Ｍ、Ｎ取得人對調），戊○○、辛○○分割後願繼續維持共有，並由分
    得Ｍ、Ｎ、Ｏ、Ｐ之共有人自行於土地中間留寬八公尺之東西向私設道路，供不
    臨路之土地通行之用等語，被告乙○○則陳稱：請按附圖甲案分割等情。
三、原告主張之前揭事實，業據其提出土地登記簿謄本、地籍圖謄本為證，復為被告
    所自認或不爭執，堪信為真實。其請求判決分割，即屬正當，應予准許。又系爭
    土地地目旱，使用分區為特定農業區農牧用地，為農業發展條例民國八十九年一
    月四日修正施行前之共有耕地，有土地登記簿謄本可參。該土地西鄰寬約十二公
    尺之道路（三芬路），北半部由西而東，依序分別由被告庚○、戊○○與辛○○
    、原告、己○○占用耕作，南半部有各為第三人李清安等及原告所有之加強磚造
    二層房屋，及被告丁○○所有之鐵皮屋建物，詳如附圖即彰化縣彰化地政事務所
    九十年一月二日複丈成果圖所示，業經本院會同彰化縣彰化地政事務所派員勘測
    屬實，分別製有勘驗筆錄及土地複丈成果圖可稽，兩造對此亦無爭執。原告及被
    告乙○○主張按附圖即彰化地政事務所九十一年三月四日複丈成果圖之方案甲為
    分割。惟被告乙○○應有部分僅為八分之一，依該方案其受分配土地臨道路面寬
    與其他共有人（尤其是被告丁○○）相較，顯然不成比例，按理並無如此獨厚於
    被告乙○○之理。而其餘被告丁○○等五人主張依附圖方案丙分割（其中Ｍ、Ｎ
    取得人對調，顧陳阿足更正為辛○○），並由分得Ｍ、Ｎ、Ｏ、Ｐ之共有人於土
    地私設寬八公尺之東西向道路供通行之用。然依丙方案，Ｎ、Ｏ、Ｐ部分之土地
    將成為不臨路之袋地，若由分得該四部分之共有人私設八公尺寬道路供通行，既
    為原告所不同意（依該方案原告分得Ｏ部分），已屬不可行。縱使分得之人均能
    同意，亦僅具有債權之性質，如共有人轉讓其所有權於第三人，受讓之第三人並
    不當然受拘束，極易導致日後因通行權之問題，糾紛不斷。況若有留路必要，被
    告乙○○、丁○○並未負擔路地，亦非公平。且系爭土地為耕地，於土地中間留
    設如此寬之道路，顯非耕作上所必要。故兩造所主張之方案甲、丙均非妥適。本
    院審酌被告戊○○、辛○○分割後願繼續維持共有，並綜合兩造之意願，去除兩
    造主張方案之缺失，使各共有人分得部分均直接臨路，每坵塊臨路部分亦不致失
    衡，暨該土地之性質、使用情形、經濟效用、共有人之意願及利益之均衡等情，
    認以如附圖即彰化縣彰化地政事務所九十一年三月四日土地複丈成果圖方案乙所
    示：編號Ｇ部分面積一二六三．五○平方公尺由被告戊○○、辛○○（方案圖載
    顧陳阿足應更正為辛○○）共同取得，應有部分各二分之一；編號Ｈ、Ｉ、Ｊ部
    分面積各一二六三．五○平方公尺，依序由被告庚○、原告丙○○、被告己○○
    取得；編號Ｋ部分面積一二六三．四九平方公尺，由被告乙○○取得；編號Ｌ部
    分面積三七九○．四八平方公尺由被告丁○○取得之方法為分割，堪稱允當，爰
    為判決分割如主文第一項所示。
據上論結，本件原告之訴為有理由，依民事訴訟法第七十八條、第八十一條第二款、
第八十五條第一項前段，判決如主文。
中　　　華　　　民　　　國　　九十一　　年　　  四 　　 月　　二十二　　日
                                    民事第二庭
                                        法　　　官　陳 瑞 水
右為正本係照原本作成。
如對本判決上訴須於判決送達後廿日內向本院提出上訴狀。
中　　　華　　　民　　　國　　九十一　　年　　  四 　　 月　　二十二　　日
                                        法院書記官　楊 筱 惠
